【裁判字號】    90,台非,198
【裁判日期】    900628
【裁判案由】    侵占
【裁判全文】
最高法院刑事判決                                  九十年度台非字第一九八號
    上訴人  最高法院檢察署檢察總長
    被  告  甲○○
右上訴人因被告侵占案件，對於台灣高等法院中華民國八十六年七月二十九日第二審
確定判決（八十五年度上訴字第五六三五號，起訴案號：台灣台北地方法院檢察署八
十四年度偵字第二三九四一號），認為部分違法，提起非常上訴，本院判決如左：
    主  文
上訴駁回。
    理  由
非常上訴理由稱：『本件原判決認定：被告自民國八十三年七月一日起，與劉東漢、
鄭碧珍合夥於台北市○○街設立經營鑽石進口銷售業務（原先以寶豐貿易有限公司名
義申請設立登記，嗣以寶豐有限公司名義於八十四年十一月十五日經核准公司設立登
記）。迄八十四年六月下旬，被告、鄭碧珍各出資一千五百萬元，劉東漢出資二千萬
元，並由被告擔任業務員，負責國內外鑽石採購、銷售，嗣因公司於八十四年八月至
十月間，被客戶詐騙、倒帳，發生虧損，被告擔心其出資無法如期收回。……自八十
四年九月二十日至同年十月二十三日止，以領貨銷售方式，連續將公司所有由其持有
託售之鑽石，予以侵占入己，計值一千八百五十八萬三千四百九十三元（其中託售與
小芬珠寶銀樓及金陞興銀樓，計值二百零三萬七千一百六十九元部分，已與二家銀樓
成立和解或收回鑽石）……等情。乃撤銷第一審關於侵占部分之不當判決，適用刑法
第五十六條、第三百三十六條第二項、罰金罰鍰提高標準條例第一條前段，改判論處
被告連續意圖為自己不法之所有，而侵占對於業務上所持有之物罪刑，固非無見，惟
查原判決有下述違背法令之處，茲述理由如下：一原判決有刑事訴訟法第三百七十
九條第十四款後段判決理由矛盾之違背法令：按判決所載理由矛盾者其判決當然為違
背法令，為刑事訴訟法第三百七十九條第十四款後段所明定。又科刑判決書，須先認
定犯罪事實，然後於理由內明其認定犯罪所憑之證據，方足以資論罪科刑，如認定
事實與其所採用之證據，及認定之理由不相適合，即屬理由矛盾，其判決當然為違背
法令；侵占罪為即成犯，於持有人將持有他人之物變易為所有之意思時，即行成立，
最高法院四十六年台上字第三○七號、六十七年台上字第二六六二號判例分別著有明
文，合先明。卷查劉東漢係於八十四年十月二十八日，以寶豐貿易公司負責人身分
，向台灣台北地方法院檢察署檢察官申告被告涉犯侵占等罪嫌，嗣於八十五年元月八
日，以渠與被告、鄭碧珍合設之寶凰貿易有限公司（下簡稱寶凰公司）已完成設立登
記為由，具狀補正本件告訴人為寶凰公司，惟查被告係自八十三年七月一日起與劉東
漢、鄭碧珍成立合夥，被訴業務侵占行為時係自八十四年九月二十日起至同年十月二
十三日止，而寶凰公司則至八十四年十一月十五日始經核准設立登記。另查原判決事
實欄記載寶凰公司於八十四年八至十月遭客戶詐騙珠寶，且於同年六至十月遭客戶倒
帳，及被告利用該公司會計王女不諳領貨手續而領走大批鑽石，且記載寶凰公司為告
訴人等事實，顯係認定寶凰公司為本案之被害人，有起訴書、歷審判決書可稽。原判
決理由卻又認被告侵占鑽石時，該批鑽石應屬合夥財產，陳訴人係在合夥業務經營中
從事業務等情，以上均有各該判決及卷內資料可稽。據上，被告被訴之業務侵占罪為
即成犯，其所侵占者為合夥財產，並非其後始設立之寶凰公司之財產。揆諸首揭法條
及判例，及參照最高法院七十一年台上字第五六五八號判例意旨（犯人與被害人平日
之關係，雖為單純科刑應行審酌之情狀，非屬犯罪構成要件之事實，以經自由證明為
已足，然所謂自由證明，係指使用之證據，其證據能力或證據調查程序不受嚴格限制
而已，其關於此項科刑審酌裁量事項之認定，仍應與卷存證據相符，方屬適法），原
判決所認定之事實與其理由即有違誤，有刑事訴訟法第三百七十九條第十四款後段判
決理由矛盾之違法。二原判決有刑事訴訟法第三百七十九條第十款依法應於審判期日
調查之證據未予調查之違背法令：按合夥人之聲明退夥，祇須具備民法第六百八十六
條所規定之要件，即生退夥之效力，不以並須公開表示及予善意第三人得知之機會為
限；審理事實之法院，對於案內一切與罪名之成否，論罪科刑有關之證據，除認為不
必要者外，均應詳為調查，然後基於調查所得之心證，以為判斷之基礎，故證據雖已
調查，若尚有其他必要部分並未調查，即與證據未經調查無異，如遽行判決，仍難謂
無刑事訴訟法第三百七十九條第十款規定所稱應於審判期日調查之證據未予調查之違
法；原審未於審判期日，就上訴人否認犯罪所為有利之辯解事項與證據，予以調查，
亦不於判決理由內加以論列，率行判決，亦屬於法有違，最高法院四十一年台上字第
一一三號民事判例，暨三十一年上字第八十七號、四十九年台上字第八七三號、四十
八年台上字第一三二五號等刑事判例分別著有明文。卷查被告於偵、審中一再堅稱渠
於八十四年十月二十日已向劉東漢、鄭碧珍聲明拆夥，同年月二十三日並經二位合夥
人同意，領走大批鑽石以待清算，渠於同年月二十七日之後曾邀會計師陳壽萱至公司
查帳被拒；及具狀陳明渠於同年、月二十四日委由周德勝律師發函，聲明渠已拆夥，
及要求劉、鄭二人不得使用其印鑑章，惟周律師遲至十一月七日始寄發存證信函等情
。惟上開辯詞均為原判決所不採，其判決理由除詳列劉東漢、鄭碧珍及公司職員等不
利於渠之證詞外，並明被告對其辯詞均無法舉證，故渠所辯不足採等語。惟查，第
一審曾於八十五年九月十三日訊問證人即會計師陳壽萱，陳某證稱：「……鄭（指被
告）有提到有拿回拆夥的東西，但劉（指劉東漢）提出鄭將好的都拿走，鄭則提出請
公正人鑑定價額若干，再來分……」等語，及周德勝律師是否確有遲發函情事等節，
均係屬有利於被告之證據，第一、二審法院均未曾加以審究，各該判決亦未論列何以
不採之理由。次查原判決係以證人王琬淳證稱，被告祇填過一次領貨單，十月二十三
日又領一批貨，伊係因被告為大股東，才未要求其如其他職員填寫領貨單，並以證人
梁銘原與陳秋夫於原審供證並未聽被告有提及拆夥之事，及劉東漢、鄭碧珍堅詞否認
要拆夥及同意拆夥，而被告對於劉東漢、鄭碧珍有同意拆夥，及劉東漢曾在領貨單批
准簽章交付會計領貨之事，未能舉證以實其詞，而不採被告上開之辯詞，固非無見。
惟查，二審法院於八十六年一月十六日訊問劉東漢有何證據證明被告自八十四年九月
十六日起未填領貨單即領取鑽石，劉某答稱：他（指被告）有填領貨單親手交與會計
王琬淳，而十月二十三日領取的一大批約一千多萬元也是填領貨單交與會計，他說要
到南部收回鑽石，即向會計拿走領貨單等語，此出自劉東漢之口且有利於被告之證言
，與上開王琬淳不利之證言出入甚鉅，二審法院亦未曾加以審究，其判決亦未曾論列
何以不採之理由。據上，被告所辯稱渠已聲明拆夥，且委由律師發函及會計師查帳等
節，並有會計師於一審法院庭訊之證供，及劉東漢供證被告均有填領貨單親手交與會
計王琬淳等，均屬有利於被告之證據，法院就上訴人否認犯罪所為有利之辯解事項，
及對其有利之證據漏未予調查，亦未於判決理由內加以論列，揆諸首揭判例難謂於法
無違。三綜上所述，原判決既有上述違背法令情形，案經確定，且於被告不利，爰依
刑事訴訟法第四百四十一條、第四百四十三條提起非常上訴，以資救濟。』等語。
本院按非常上訴，旨在糾正法律上之錯誤，藉以統一法令之適用，不涉及事實之認定
問題，故非常上訴審應以原判決所確認之事實為基礎，僅就原判決所確認之事實，審
核其適用法律有無違誤。又以判決有「應於審判期日調查之證據未予調查」之違背法
令情形為非常上訴理由者，必須於理由狀內具體明其所指原審未調查之證據如何與
待證事實具有重要之關係，確為認事用法之基礎，及有調查之必要性，即該證據顯然
於判決結果有影響者，始得為之。本件原判決理由既已敘明寶凰公司係於八十四年十
一月十五日經核准設立登記，在該公司正式成立之前，被告與劉東漢等人係以合夥方
式經營業務，被告侵占時，其侵占之鑽石應屬合夥之財產，為全體合夥人公同共有云
云；其事實欄第二項記載「案經寶凰公司及劉東漢訴經台灣台北地方法院檢察署檢察
官偵查起訴。」，與卷附劉東漢於八十四年十月二十八日向台灣台北地方法院檢察署
檢察官提出申告，及寶凰公司於八十五年一月八日提出告訴理由狀(二)，陳稱劉東漢等
人之合夥已完成該公司之設立登記，被告所侵占之鑽石屬該公司所有，乃補正寶凰公
司為告訴人等情（見本案偵查卷第一、二、三十五頁）之訴訟資料，亦無不相符合之
情形。雖其事實欄第一項載稱寶凰公司於八十四年八至十月間遭客戶詐騙珠寶，且於
同年六至十月遭客戶倒帳，及被告利用該公司王姓會計未熟悉領貨手續而領走鑽石等
情，但其中關於寶凰公司之名稱，應僅屬記載是否欠當之訴訟程序瑕疵之問題，應認
尚不致於使原審對於被告侵占犯罪事實之認定，陷於混淆不明之狀態，而滋生適用法
律之違誤，故於判決並無影響，自仍應受刑事訴訟法第三百八十條之限制，是非常上
訴意旨第一項所指原判決違法情形，並不得執為非常上訴之理由。又非常上訴意旨第
二項指原審對於有利於被告之證據，未予調查，復未說明其不採之理由；但其對於所
舉原審未為調查審酌之證據，即周德勝律師是否遲發被告聲明退夥之存證信函、證人
即會計師陳壽萱於第一審所稱「鄭（指被告）有提到有拿回拆夥的東西，但劉（東漢
）提出鄭將好的都拿走，鄭則提出請公正人士鑑定價額若干，再來分……」等語之證
供，及劉東漢於八十六年一月十六日對於原審受命法官訊問：「有何證據證明被告自
八十四年九月十六日起未填領貨單即領取鑽石？」，答稱「他有填領貨單親手交與會
計王文燕，至十月二十三日領取最後的一批約一千多萬元也是填領貨單交與會計，他
說要到南部收回鑽石，即向會計拿走領貨單」之供述等，未據具體指明何以與認定被
告侵占合夥財物之待證事實有何重要關係，且足以推翻原確定認定事實之意見，無從
逕認即有違背調查證據必要性之違法。原審縱未予調查，且未於判決內說明其不予採
取之理由，亦顯然於判決無影響，自亦不得執為非常上訴之正當理由。非常上訴意旨
，執以指摘原判決違背法令，依上開說明，俱尚難認為有理由，應予駁回。
據上論結，應依刑事訴訟法第四百四十六條，判決如主文。
中      華      民      國     九十     年      六      月    二十八    日
                              最高法院刑事第十二庭
                                  審判長法官  呂  潮  澤
                                        法官  孫  增  同
                                        法官  林  開  任
                                        法官  蕭  權  閔
                                        法官  陳  東  誥
      右正本證明與原本無異
                                              書  記  官
中      華      民      國     九十     年      七      月      三      日
                                                                        Ｔ


司法院資訊處製作；財團法人民間司法改革基金會備份。
